【裁判字號】    97,台上,1962
【裁判日期】    970918
【裁判案由】    確認優先承買權存在
【裁判全文】
最高法院民事判決            九十七年度台上字第一九六二號
上  訴  人  甲○○
訴訟代理人  鄭勝助律師
被 上訴 人  乙○○
上列當事人間請求確認優先承買權存在事件，上訴人對於中華民
國九十七年五月二十一日台灣高等法院第二審判決（九十六年度
重上字第五八四號），提起上訴，本院判決如下：
    主  文
上訴駁回。
第三審訴訟費用由上訴人負擔。
    理  由
本件上訴人主張：伊就如原判決附表所示之土地（下稱系爭土地
）與匯裕茶業股份有限公司（下稱匯裕公司）存有不定期租賃關
係，且於系爭土地上建築、維修房屋，並擁有暫編29建號建物之
所有權，就系爭土地之買賣有優先承買權存在，被上訴人乙○○
為強制執行拍賣系爭土地之拍定人，對於伊之優先承買權有爭執
，爰依土地法第一百零四條之規定，求為確認伊就被上訴人乙○
○與匯裕公司間於民國九十六年五月二十四日就系爭土地之買賣
有優先承買權存在之判決。
被上訴人則以：上訴人或其父賴義明於系爭土地查封至拍賣迄今
長達五、六年期間，未曾主張與匯裕公司間有租賃關係存在，竟
於伊拍定後，再以所謂口頭允諾或租金以薪資及維修費用互抵等
空泛言詞，主張與匯裕公司間就系爭土地存有不定期租賃關係存
在，顯為臨訟杜撰等語，資為抗辯。
原審以：上訴人主張系爭土地係匯裕公司所有，業經第一審法院
民事執行處（下稱執行法院）以九十一年執字第三六五二號進行
強制執行拍賣程序，於九十六年五月二十四日由被上訴人乙○○
以新台幣（下同）一千一百萬八千八百元拍定。而系爭暫編29建
號建物，包括系爭Ｂ建物及系爭Ｃ建物兩部分，坐落新竹縣北埔
鄉○○○段麻布樹排小段一六二之二、一六二之七及系爭土地其
中一六八之一、一六八之二、一七四之二地號土地上，為被上訴
人所不爭執，堪信為真實，惟以前開情詞置辯。經查，匯裕公司
所有之新竹縣北埔鄉○○○段麻布樹排小段一六八之一、一六八
之二、一六八之七及一七四之二地號土地（即如附表所示系爭土
地）及坐落一六八之一、一六八之二地號土地上之6 建號建物，
經債權人新竹國際商業銀行股份有限公司於九十一年五月二十一
日向執行法院聲請強制執行，執行法院於九十一年六月二十五日
至現場查封時，發現6 建號建物後方有增建（即系爭Ｂ建物），
且系爭土地上另有磚造增建（即系爭Ｃ建物），均未辦理保存登
記，嗣經地政機關測量後於九十二年一月三日合併登記暫編為29
建號，並經執行法院將系爭土地、6 建物建物及暫編29建號建物
合併拍賣，於九十六年五月二十四日由被上訴人乙○○以一千三
百八十八萬八千八百元（包括系爭土地一千一百萬八千八百元，
6 建號建物一百九十二萬元及暫編29建號建物九十六萬元）得標
拍定等事實，業經原審調閱執行法院九十一年執字第三六五二號
執行全卷（下稱執行卷）查核屬實，堪信為真。次查，系爭Ｂ建
物係暫編29建號建物之一部，坐落新竹縣北埔鄉○○○段麻布樹
排小段一六二之七（分割自一六二之二）及系爭土地其中一六八
之一、一六八之二地號土地，為6 建號建物後方之磚造及鐵皮增
建物，供工廠倉庫之用，詳如原判決附圖所示。而系爭土地中之
一六八之一、一六八之二地號土地，原為訴外人彭盛湧所有，其
後輾轉移轉予匯裕公司等情，有土地登記簿謄本附執行卷可稽。
依上訴人所提出之系爭土地租約，係訴外人彭盛湧、彭盛亮、古
盛鉉等三人於五十三年一月一日將一六八之一、一六八之二地號
土地出租予「大同茶行製茶工廠」（下稱大同茶行）以建築工廠
使用，另無出租土地上已有任何工廠或建物之約定內容，此有土
地租賃契約書附卷可稽。準此以觀，上訴人主張系爭Ｂ建物乃彭
盛湧等三人於簽訂系爭土地租約前即已興建而原始取得所有權云
云，尚不足採。另訴外人彭州芳係於四十二年九月七日依據耕者
有其田條例經放領取得一六二之二地號土地所有權，為兩造所不
爭執，並有土地登記簿影本附卷可憑。而大同茶行於五十三年一
月一日承租一六八之一、一六八之二地號土地之前，難認已有系
爭Ｂ建物存在，已如上述，參以系爭Ｂ建物屬九十二年一月三日
暫編29 建號建物一部，應係6建號建物為建物所有權登記後始行
增建致未辦理保存登記，則彭州芳於四十二年九月七日因耕地放
領取得一六二之二地號土地所有權時，即難認系爭Ｂ建物業經增
建而存在該土地上。是上訴人主張彭州芳於取得一六二之二地號
土地所有權時，連同系爭Ｂ建物所有權亦一併移轉取得所有權云
云，衡情自難採信。上訴人進一步主張其父賴義明嗣因買賣取得
一六二之二地號土地所有權，再贈與移轉予上訴人，故其因此取
得系爭Ｂ建物所有權云云，自乏推論之依據而不足採。再者，上
訴人之父賴義明於六十六年十二月二十三日以買賣原因登記取得
一六二之二土地所有權，嗣該土地於九十二年十二月十八日分割
出一六二之七地號，再於九十三年三月十五日以贈與為原因，將
一六二之二及一六二之七地號土地移轉登記予上訴人，已如上述
。又暫編29號建物係匯裕公司所有，作為茶葉工廠及堆放茶葉之
倉庫使用等情，業據賴義明於執行法院在場查封時陳明在卷，執
行法院因此將暫編29建號建物列為匯裕公司之執行財產予以公告
拍賣，亦有拍賣公告可稽。則證人賴義明嗣於原審作證改稱系爭
Ｃ建物係其與上訴人於八十七年出資興建而取得所有權云云，已
難採信。參以上訴人所舉證人傅德賢於第一審證稱：系爭Ｃ建物
本來就有，供曬茶使用，非其所搭建，其僅裝設鐵皮屋頂及窗戶
等語在卷，核與現場照片磚牆與鐵皮屋頂之材質及新舊均有差異
等情相符。由此益徵上訴人及其父賴義明所稱系爭Ｃ建物係上訴
人僱工原始起造而取得所有權云云，為不足採。況上訴人於八十
七年間年僅二十二歲，其於八十七年度收入所得總額為十五萬四
千二百七十五元、八十八年度收入所得總額為四十一萬九千八百
三十元、八十九年度收入所得總額為二十一萬二千八百三十元，
各年收入所得總額並不高，且八十七年當時其尚未取得一六二之
二及一六二之七土地所有權，其後亦未自行利用系爭Ｃ建物。綜
此以觀，上訴人主張其於八十七年獨力出資二十五萬元僱工興建
系爭Ｃ建物以提供匯裕茶行堆放茶葉，核與常情有違，且與證人
傅德賢所證「費用是賴義明給付的」等語未符，顯難採信。又坐
落一六八之一及一六八之二地號土地之6 建號建物為匯裕公司所
有，而系爭Ｂ建物與6 建號建物相鄰，為兩造所不爭執。上訴人
主張6 建號建物因年久失修，其父賴義明於七十二年間徵得匯裕
公司同意予以整修等情，縱認屬實，亦不影響6 建號建物仍屬匯
裕公司所有之事實。又上訴人主張匯裕公司同意出租一六八之一
及一六八之二地號土地，並以賴義明所支出上開整修費用及任職
匯裕公司薪資抵充租金乙節，為被上訴人乙○○所否認，上訴人
就此主張之事實自應負舉證之責任。觀之上訴人所舉證人賴義明
證稱：其六十四年開始擔任匯裕公司廠長，剛開始每月六千元、
後來調整到一萬元左右，匯裕公司自七十二年起迄未給付薪資至
今等語在卷，尚難據以認定其與匯裕公司約定承租一六八之一及
一六八之二地號土地之租金數額及租期等租約內容，況七十二年
以後既無薪資給付，已難認上訴人所指以賴義明薪資抵付租金之
主張為真，自難更進一步認匯裕公司自八十七年同意續租予上訴
人。參以執行法院自九十一年五月間開始執行程序，匯裕公司及
上訴人之父賴義明雖曾多次具狀表示異議，惟均未敘及其就系爭
土地有不定期租賃關係，嗣於九十四年九月賴義明具狀向執行法
院表示上訴人有優先承買權，經執行法院於九十四年十一月十四
日函諭補正，賴義明亦僅具狀表示因執行標的物有占用上訴人所
有之一六二之二及一六二之七之土地，故上訴人有優先承買權云
云，並於執行法院九十五年一月五日現場履勘時重申因建物坐落
一六二之二及一六二之七地號土地上，所以上訴人有優先承買權
，但是當初房屋使用土地沒有訂立任何契約等語。況上訴人或其
父賴義明就系爭一六八之一及一六八之二土地或6 建號建物均無
自行利用之情形，該等土地、建物均係供匯裕公司工廠及倉庫使
用，核與承租人係為自己利益占有使用租賃標的物之常情顯有未
合。此外，上訴人復未就其所主張匯裕公司同意出租一六八之一
及一六八之二地號土地予賴義明或上訴人之事實，舉證以實其說
，則其以就一六八之一及一六八之二地號土地有不定期租賃關係
為由，據而主張優先承買權云云，亦不足採。綜上，上訴人以其
為系爭暫編29建號建物（包括系爭Ｂ建物及系爭Ｃ建物）之所有
人，及就一六八之一及一六八之二地號土地有不定期租賃關係，
既不足採，則其據此依土地法第一百零四條之規定，主張就暫編
29建號建物所坐落之系爭土地其中一六八之一及一六八之二、一
七四之二地號土地有優先承買權云云，自屬無據。又上訴人自陳
在系爭土地其中一六八之七地號土地上並無所有之建物，嗣再具
狀改稱：一六八之七土地上有建物及駁坎為上訴人及其父僱工整
修完成，故有優先承買權云云，前後所述不一，且就其後所辯未
舉證以實其說，亦不足採。綜上所述，上訴人依土地法第一百零
四條之規定，訴請確認其就被上訴人乙○○與匯裕公司間，於九
十六年五月二十四日就系爭土地之買賣有優先承買權存在，為無
理由，應予駁回。並說明兩造其餘攻擊或防禦方法及舉證，核與
判決結果無礙，自無逐一詳予論駁之必要，因而維持第一審所為
上訴人敗訴之判決，駁回其上訴，經核於法洵無違誤。上訴論旨
，徒就原審證據取捨、認定事實之職權行使，並就原審所為論斷
，泛言未論斷或矛盾，指摘原判決不當，聲明廢棄，非有理由。
據上論結，本件上訴為無理由。依民事訴訟法第四百八十一條、
第四百四十九條第一項、第七十八條，判決如主文。
中    華    民    國  九十七  年    九    月   十八   日
                      最高法院民事第五庭
                          審判長法官  劉  延  村
                                法官  許  澍  林
                                法官  黃  秀  得
                                法官  童  有  德
                                法官  許  正  順
      本件正本證明與原本無異
                                      書  記  官
中    華    民    國  九十七  年    九    月   三十   日
                                                     Ｒ


司法院資訊處製作；財團法人民間司法改革基金會備份。
